臺灣高等法院花蓮分院民事判決　九十四年度重再字第一號
　　　再審原告　丙○○○
　　　　　　　　甲○○
　　　再審被告　乙○○
右當事人間請求履行贈與契約事件，再審原告等對於本院中華民國九十二年四月二十
四日（九十一年度重上字第四十一號）第二審確定判決，提起再審之訴，本院判決如
左：
　　　主　文
再審之訴駁回。
再審訴訟費用由再審原告負擔。
　　　事　實
甲、再審原告：
一、聲明：
　(一)、鈞院九十一年度重上字第四一號確定判決廢棄。
　(二)、再審被告對於第一審之上訴駁回。
二、陳述：
　(一)、按「適用法規顯有錯誤或當事人發現未經斟酌之證物或得使用該證物者，如經
　    斟酌可受較有利之裁判者，得以再審之訴對於確定終局判決聲明不服」，民事
      訴訟法第四九六條第一項第一款、第十三款定有明文。又「民事訴訟法第四九
      六條第一項第一款所謂適用法規顯有錯誤者，係指確定判決所適用之法規顯然
      不合於法律規定，或與司法院現尚有效及大法官會議之解釋，或本院尚有效之
      判例顯然違法者而．．．」，最高法院六十年台再字第一七０號亦著有判例可
      稽。本件因請求履行贈與契約事件，再審原告不服台灣高等法院花蓮分院九十
      一年重上字第四一號判決而提起上訴，詎最高法院以九十三年台上字第二三八
　　　二號裁定「上訴駁回」而告確定（再證一），惟查上開判決有前揭民事訴訟法
　　　第四九六號第一項第一款之「適用法規顯有錯誤情事」，理由如下：
　　(1)、本件再審被告乙○○主張再審原告等之被繼承人黃崇福於八十九年三月二十
      　四日，贈與再審被告系爭土地五筆，並以經法院公證之不動產贈與契約為據
        ，原確定判決亦以之為基礎而諭知再審原告敗訴，惟按民事訴訟法第三百五
　　　　十五條第一項固規定：「文書，依其程式及意旨得認作公文書者，推定為真
　　　　正」，此所謂推定云者，應認在無反證之情形下，該文書始具有形式之證據
　　　　力。前開不動產贈與契約書既經法院公證，依上開規定，認為具有形式之證
　　　　據力，雖非無理由，然「文書之證據力，有形式上證據力與實質上證據力之
　　　　分。前者係指真正的文書即文書係由名義人作成而言；後者則為文書所記載
　　　　之內容，有證明應證事實之價值，足供法院作為判斷之依據而言」，斯有最
　　　　高法院八十三年台聲字第三五三號裁判可稽。又「原審採為判決基礎之書證
　　　　，雖上訴人對之並不爭執其真正，亦只能認為有形式之證據力，至於實質的
　　　　證據力之有無，及其內容是否足以證明待證之事實，自應由事實審法院曉諭
　　　　兩造為適當完全之言詞辯論，使得盡攻擊防禦之能事，始足以資判斷。」，
　　　　亦有最高法院四十八年台上字第八三七號判例可考，從而得見本件不動產贈
　　　　與契約書雖經法院公證，參酌前開裁判意旨，仍僅能認為具有形式上之證據
　　　　力，並非當然具有實質證據力，尚須斟酌全辯論意旨及調查證據之結果加以
　　　　判斷，並於理由內述其結果暨憑以取捨之心證理由，否則即難謂為適法。
    (2)、原確定判決徒以公證人許正次之陳報狀並參酌依再審被告之交代擬贈與契約
      　之黃正芳代書之證詞資為判斷之依據，而未通知許正次到庭命為始末連續之
        陳述，已有違民事訴訟法第三一八條第一項之規定。若以法院外該公證人之
　　　　陳報狀為陳述，亦未依同法第三０五條第三項規定經兩造同意，而有不合程
　　　　序之可議，何況本件公證人雖已踐行公證程序，但其只能就外觀探得黃崇福
　　　　當時意識清楚之表象，仍無法避免其對黃崇福實際精神狀態之不瞭解。茲查
　　　　黃崇福先生於八十八年八月十九日，即因罹患腦中風、高血壓性心肺病，住
　　　　院於行政院衛生署花蓮醫院，顯已無意思能力，再審原告丙○○○先於八十
　　　　八年十一月廿九日向桃園地方法院檢察署聲請禁治產宣告，再於八十九年一
　　　　月廿日具狀向桃園地方法院聲請禁治產宣告，有聲請狀在卷可稽。二次聲請
　　　　狀內並檢附八十八年十一月廿四日游清堅醫師所出具之診斷證明書，而依卷
　　　　附黃崇福之病歷資料顯示，游清堅醫師亦係黃崇福中風後住院及出院後進入
　　　　護理之家期間之主治醫師，可證黃崇福自中風後，精神早已達無法處理自己
　　　　事務之程度，除較粗淺之生活用語尚能表達外，對於較為複雜或理論思維之
　　　　事務，難以辨認或判斷，有具體之精神耗弱現象。僅因法院調查過程耗時甚
　　　　久，迄至八十九年五月十日始裁定宣告黃崇福為禁治產人，惟黃崇福精神耗
　　　　弱之無意識狀態至少於聲請時即已存在，乃屬無庸置疑者。本件於公證時即
　　　　八十九年三月廿四日，係前開聲請宣告禁治產之調查期間，當時黃崇福乃處
　　　　於精神耗弱之無意識狀態，而公證時公證人並非具醫學專業，又無具醫學專
　　　　業鑑定人在旁具結鑑定前來公證人士之精神狀態，故公證行為至多僅具形式
　　　　上之推定效力，並未具實質之效力，殊不容再審被告徒以該顯有可議之公證
　　　　書據以主張該契約具有實質之效力。為公證行為之八十九年三月廿四日黃崇
　　　　福仍受張俊祥醫師診斷，本件再審被告於第一審起訴狀即檢附張俊祥醫師於
　　　　八十九年四月廿八日所立診斷書，上載醫囑：「須申請身心障礙鑑定」，亦
　　　　可證明黃崇福於該期間內確實具有身心障礙問題甚明。況且黃崇福於八十九
　　　　年四月廿日下午二時卅分，在第一審八十九年助字第九號囑託訊問事件中，
　　　　經法官諭令鑑定人劉紹輝醫師具結後，法官經鑑定人劉紹輝醫師訊問：「黃
　　　　崇福之精神狀況？」，鑑定人劉紹輝答稱：「黃崇福因有腦中風右半身不遂
　　　　，言語稍不清楚，記億力、定向力、判斷力均稍差，依其病情屬年期器質性
　　　　癡呆症，常伴有急性譫妄，其精神狀況已達精神耗弱程度」等情，此有第一
        審調查筆錄可稽。嗣經台灣桃園地方法院八十九年度禁字第八號民事裁定，
        即於八十九年五月一日依據該鑑定意見，宣告黃崇福為禁治產人。由此可見
　　　　，黃崇福自中風後住院期間，以及自再審原告具狀聲請裁定宣告為禁治產人
　　　　起，迄至法院裁定宣告為止，其精神狀態確實均屬無法處理事務之狀態。茲
　　　　本件系爭「不動產贈契約書」既於該期間內簽訂及公證，則該「不動產贈與
　　　　契約書」應屬無效不疑。次依第一審八十九年六月廿一日下午一時五十分訊
　　　　問筆錄第三行，法官問被告：「對公證書影本有何意見？」，黃崇福先生答
　　　　：「是我簽名，我不知裡面內容」云云，可見公證當時，公證人並未依公證
　　　　法第七十一條之規定向黃崇福探求事實真相，又未向黃崇福說明其行為之法
　　　　律上效果，以致黃崇福根本不知公證書之內容，則黃崇福既不知公證書內容
　　　　所為之公證行為，對黃崇福本人自難生任何效力。詎鈞院確定判決並未就該
　　　　公證書之實質公證力加以為詳實之判斷，僅拾其形式上證據力遽為本件再審
　　　　原告敗訴之依據，顯有違前揭判例意旨，而有民事訴訟法第四九六條第一項
　　　　第一款「判決適用法規顯有錯誤者」之情事，再審原告自得聲請本件再審。
　(二)、民事訴訟法第二二二條第三款規定「法院依自由心證判斷事實之真偽，不得違
  　　背論理及經驗法則」又「法院依調查證據之結果，雖得依自由心證，判斷事實
      之真偽，但其所為之判斷如與經驗法則不符時，即屬於法有違」，最高法院六
　　　十九年台上字第七七一號著有判例可稽。依卷附法院函詢花蓮醫院主旨載明：
      「請說明貴院病患黃崇福於89.3.24 有無請假外出？請假手續係由何人辦理？
      」。該院於91.4.3函覆：「該病患係本院護理之家住民，曾由看護陪伴在院內
      散步，經查未有請假外出之記錄」；則89.3.24 是否黃崇福先生本人曾外出與
　　　乙○○至公證處辦理公證，即有疑問？又如係乙○○攜同黃崇福外出，則為何
　　　未依正常手續辦理請假手續？乙○○偷偷摸摸帶領黃崇福外出，衡情殊不可能
　　　，若可能，是否另有不可告人隱情？在在啟人疑竇。又依卷附護理記錄所載：
　　　「89.3.23 左側肢體乏力，雙下肢乏力，常以輪椅下床活動看護陪伴中注意其
　　　安全」，雖謂黃崇福意識清楚，對叫喚反應適切，但此僅表示黃崇福未陷於昏
　　　迷狀態及尚有本能反應而已，其自我照顧能力、事務處理能力、思考溝通能力
　　　則有明顯障礙，日常生活、飲食起居需看護全面協助，隨時注意其安全，猶如
　　　照料三歲小孩（黃崇福當時高齡92歲），對未來財務規劃，尤無理解及表示見
　　　能力。換言之，黃崇福合併身體功能性心智障礙，已無獨立維持其自身權益之
　　　能力。再由黃崇福於腦中風之前往來書信資料內容觀之，信中一直規勸二子甲
      ○○回國處理分產事宜，並談及長子黃政灝忤逆老人惡毒霸佔財產等情，從未
      提及欲土地贈與乙○○之事，而甲○○亦確實分別於八十二年十二月、八十八
      年八月委任邱垂木為代理人，代為處理土地分配事宜，惟黃政灝均藉故拖延，
      自黃崇福88.8.19 中風後，黃政灝一方面向戶政機關及地政機關請領資料，進
      行將黃崇福所有土地過戶與乙○○名下，一方面先寫信給甲○○誆稱兄弟二人
      平分家產。嗣89.2.29至89.3.3 間，甲○○自美回台探視父親病情期間，父親
      未曾告以改變心意欲將全部土地過戶給乙○○一人所有。黃政灝父子自黃崇福
　　　88.8.19 中風後，即一連串有計劃性謀取財產，如黃崇福確實真心欲將全部土
　　　地過戶給乙○○一人所有，則89.3.24 乙○○為何未依照醫院規定為其辦理請
      假外出？又在此之前，再審原告丙○○○已於89.12.2 以存證信函事先告知黃
      政灝父子正聲請黃崇福禁治產宣告中，而大溪地政事務所亦通知駁回黃政灝聲
      請六二地號等四筆土地書狀補給案，有存證信函及大溪地政事務所函在卷可資
      佐證，而甲○○亦於89.1.10 授權丙○○○向法院申請黃崇福為禁治產人，亦
      有授權書可資為證，惟乙○○卻於明知黃崇福已經被告聲請宣告禁治產中，未
      知會其他叔姑到場辦理，抑且在90.11.10甲○○之妻（名惠美）自美回台到花
　　　蓮護理之家探望父親，當時黃崇福仍表示土地應由阿魁、阿灝、玉美、阿姐四
　　　人分，有譯文及錄音帶乙捲在卷可資佐證。並未表示欲將全部土地過戶給乙○
　　　○一人所有，可見黃崇福對於89.3.24 所為贈與契約之公證行為，根本毫無印
　　　象，益證公證時黃崇福係處於無意識狀態。黃崇福雖名下有卅筆土地持分，但
      乙○○則將其中最值錢之七筆土地佔為己有（詳如黃崇福名下卅筆土地明細及
      土地登記簿謄本所示），其中已過戶至乙○○名下，五五地號之公告現值總價
      為八百八十三萬八千七百五十元、六一地號之公告現值總價為三百四十三萬三
      千五百元。而本件系爭土地五筆，即五四－一之公告現值總價為二千二百五十
      六萬三千元、六二地號之公告現值總價為七十七萬八千五百元、六二－一地號
      之公告現值總價為廿二萬五千七百五十元、六三地號之公告現值總價為八十四
      萬七千五百元、社角小段一五六地號之公告現值總價為九十七萬八千七百五十
      元。以上七筆土地合計總價額為三千七百六十六萬五千七百五十元。而其餘廿
      三筆土地，其公告現值總價在數千元至十萬元不等，但廿三筆合計總價額僅為
      二百萬零八百卅三元，與前開七筆之土地總價額三千七百六十六萬五千七百五
　　　十元顯不相當。而系爭土地價值如以市價計，更高過上億元，豈有被繼承人僅
　　　以往後（92高齡以後）生活為條件，即將之全部贈與再審被告，而置其他子女
　　　無分於繼承不顧之理？詎原確定判決就上開各該再審原告所提出之各攻擊防禦
      方法均恝置不理，但憑乙紙公證書竟置各該有利於再審原告之各證據資料罔聞
      ，而為再審被告勝訴之判斷，顯違背論理暨經驗法則，而有民事訴訟法第四九
      六條第一項第一款「判決適用法規顯有錯誤」之情事，再審原告自得提起本件
      再審。
　(三)、本件有民事訴訟法第四九六條第一項第十三款「當事人發現未經斟酌之證物或
    　得使用該證物者，但以如經斟酌可受較有利益之裁判者為限」之再審事由：查
      被繼承人黃崇福雖於民國八十八年八月十九日因中風住院，惟其於之前即八十
      八年五月十日（亦即中風前，意識狀態清楚時）即自書遺囑，明載「本人所有
      大溪鎮○里○○○段五十五地號土地六分之三持分產權『暫時辦理移轉』給予
      乙○○，但本人過世後，應從其父黃政灝繼承人所得持分內扣除右計移轉之面
      積，以示後代繼承祖先遺產之公平，為免子孫糾紛，特此之言為據」、「大孫
      分花蓮養樂多可以」（再證二），顯見被繼承人黃崇福先生於中風前已有先見
      之明，預料將來可能會有遺產分配之糾紛，故親筆立下此一遺囑以杜絕爭議，
      並可證明其分配意旨係由子女公平繼承，而非使乙○○一人獨得絕大部分財產
　　　之意。此由證人邱垂木於另案台灣高等法院九十二度上訴字第一七七九號偽造
　　　文書刑事乙案所為之證詞：「他（黃崇福）說公平公正的分，是由兩個兒子黃
　　　政灝與甲○○對分」、「民國八十八年九月中旬，我跟黃政灝到花蓮醫院去見
      黃崇福，是要談分產的事情，黃政灝提議說，他分兩甲地，甲○○分兩甲地，
      其他八分給大孫黃裕源，黃崇福說養樂多經銷處給黃裕源就好了，．．．黃崇
      福也沒有再說什麼，我說如果這樣，我可以代替甲○○答應這樣處理，當時就
      是這樣協議．．．」云云，再參以再審被告當時之辯護人問及：「你剛剛說黃
      政灝提議，一人分兩甲，而且你代表甲○○同意，這個協議黃崇福是否認可？
      」，答以：「他認同，才說其他的八分地要保留」（再證三），已然可見黃崇
      福絕無贈與再審被告之意思。再者，邱垂木於八十八年十二月二十日寄予黃政
      灝之存證信函中所言「你向家父（黃崇福）說：若是咱們兄弟各分兩甲地剩餘
　　　要如何處理，他說自保備需」等語（再證四），亦可印證其情。而證人邱垂木
　　　於授權辦理黃崇福不動產事宜期間，曾受黃政灝、乙○○父子威嚇不得插手，
　　　此由甲○○於前開刑事案件所證（被問及：邱垂木受授權後，有沒有依授權的
　　　意旨辦理？）答以：「他（邱垂木）跟我哥哥說要辦理財產分割，在辦理分割
　　　之中，他把五十五、六十五號土地變更登記，被丙○○○發現，黃政灝以為邱
　　　垂木通風報信，就叫邱垂木不能插手，邱垂木打電話給我，說他不再受委任，
　　　事情就擱下來」等語（同再證五），對此邱垂木復證稱「黃政灝罵我說，為何
      教唆丙○○○寫存證信函給他，我說莫名其妙，我不知道這件事情，因為他發
      脾氣，我沒有解釋就回來，過了幾天我再去，要把這件事情弄清楚，在黃政灝
      的廚房看到黃政灝，他發脾氣要拿菜刀砍我，我趕快跑走，乙○○打電話給我
　　　說，叫我不用走，待會我家的人會死光光，後來也真得找人到我家住處，我沒
　　　有開門，他說他會再來」（同再證三），並寄交黃政灝存證信函，提到：「你
　　　們兄弟姊妹才是利益關係人，沒有理由懷恨別人，．．．八十八年十二月十一
　　　日下午二點三十分乙○○打電話來我家確認我在家，即說：『你甭走，等下你
　　　全家會死光光我馬上就到』等極恐嚇之言語，致本人全家身心深感不安」等情
　　　（同再證四），在在足以證明再審被告及其父為奪取家產之野心，已超乎一般
　　　人所能想像，黃崇福始終無將所有價質上億財產贈與再審被告一人之本意，彰
　　　彰甚明。茲原確定判決對於前開公證書之來龍去脈暨上揭邱垂木之證詞及信函
　　　是否克以證明黃崇福非在自由意思下所為公證等情，未行調查斟酌論斷，徒以
　　　已具備形式上公證要件即行推定具有實質效力，委有未洽。易言之，由再審原
　　　告發現前揭再證二－五之證物當足以動搖原確定判決，自得依民事訴訟法第四
　　　九六條第一項第十三款「當事人發現未經斟酌之證物或得使用該證物者，但以
      如經斟酌可受該有利益之裁判者為限」之規定，提起本件再審之訴。另查公證
      書上黃崇福之筆跡經前開另案承審法院送調查局鑑定後，其鑑定結果為「本案
　　　待鑑之『黃崇福』簽名字跡書寫緩慢、滯澀、顫抖，筆劃欠自然，且又缺乏足
　　　夠參對字跡可供比對，故歉難進行鑑定」（再證六），顯見其腦中風後，受到
　　　重創，對於事物之判斷，難求正確，意願之有無，亦不克伸縮，凡此，參諸八
　　　十九年四月二十一日鑑定人劉紹輝暨其他二位醫師所判定之結果「依其病情屬
　　　老年其器質性癡呆症，常伴有急性譫妄，其精神狀況已達精神耗弱程度」，足
　　　證黃崇福所為公證，即屬有之，實非可認其出自內心之真正。斯由黃崇福於未
　　　中風前，寄去美國給甲○○之田產應分明細載有：「甲○○一五六 1/6、五四
　　　－一 1/6、六二 1/6、六二－一 1/6．．．」（再證七），及書有「食春用春
      ，以後二人再分」（再證八），甚至辦理公證時，黃裕源謂被繼承人交予其紙
      條仍載「甲○○一五六 1/6、五四－一 1/6、六二 1/6、六二－一 1/6．．．
      」之分產明細（再證九），一一可見被繼承人黃崇福始終未無將系爭土地贈與
      再審被告之意思。而按公證人依公證法之規定，本有應探求請求人真意及事實
      真相之義務，然本案中公證人是否確有如前開公證法規定辦理，原審並無確實
      加以查證審認，遽採片面之詞，憑為判斷，當難令人心服，加以公證人僅以一
      紙陳報狀述事件經過，而非以證人身分於審判期日出席，以致再審原告因此
      無從與之對質印證並行使防禦權，已有未合，而依常理判斷，公證人既依法有
      「探求當事人真意以作成公證書」之義務，所為證詞，衡情撇清責任為先，豈
      會陳述對自己不利之處？原確定判決就此公證書是否具備實質效力，既有實質
      審查之權責義務而未為之，取捨之間可謂未依證據法則，委難期公平，判決內
　　　復俱未說明論述，上開各項何以不採之理由誠有民事訴訟法第四六八條「判決
　　　不適用法規」、第四九六條第六款「判決不備理由」之規定，委有民事訴訟法
　　　第四九六條第一項第一款之「適用法規顯有錯誤情事」之再審事由，而再證六
　　　－九乃為前訴訟程序事實審之言詞辯論終結前已存在之證物，前未提出經斟酌
　　　，現始發現，亦足以動搖原確定判決，復有民事訴訟法第四九六條第一項第十
　　　三款再審理由。
三、證據：提出台灣花蓮地方法院判決、台灣高等法院花蓮分院判決、最高法院裁定
　 　　　 各乙份影本。遺囑影本乙份。訊問筆錄影本乙份。存證信函影本乙份。訊
          明筆錄影本乙份。法務部調查局函影本乙份。黃崇福寄給甲○○之分產明
          細影本乙份。黃崇福便條紙影本乙份。紙條影本乙份。
乙、再審被告方面：未據提出書狀作何聲明或陳述。
丙、本院依職權向台灣花蓮地方法院調閱本院九十一年度重上字第四十一號兩造間請
    求履行贈與契約事件全卷。
　　　理　由
一、按有下列各款情形之一者，得以再審之訴對於確定終局判決聲明不服，但當事人
　　已依上訴主張其事由或知其事由而不為主張者，不在此限。民事訴訟法第四百九
　　十六條第一項定有明文。
二、經本院調閱本院九十一年度重上字第四十一號兩造間請求履行贈與契約事件全卷
    結果，再審原告所主張之事由，均已於該事件，經本院前確定判決後提起第三審
　　上訴時，在其上訴理由狀內主張，有再審原告之上訴理由狀在卷可憑（見最高法
　　院九十三年度台上字第二三八二號卷第五十一頁至第二百二十四頁），其所提出
　　之各項證據，亦均於第三審上訴程序中提出（見同上卷各頁）；揆之首揭規定，
　　再審原告等再審之訴，顯無理由，應予駁回。爰不經言詞辯論而為判決。
據上論結：本件再審之訴顯無理由，依民事訴訟法第五百零二條第二項，第七十八條
，第八十五條第一項前段判決如主文。
中　　　華　　　民　　　國　　九十四　　年　　　二　　　月　　　一　　　日
                                  審判長法官  謝  志  揚
                                  　　　法官  賴  淳  良
                                  　　　法官  莊  謙  崇
右正本係照原本作成。
如不服本判決，應於判決送達後二十日內向本院提出上訴狀。未表明上訴理由者，應
於上訴後二十日內向本院提出上訴理由狀(須按他造人數提出繕本)。
上訴時應提出委任律師或具有律師資格之人之委任狀；委任有律師資格者，另應附具
律師及格證書及釋明委任人與受任人有民事訴訟法第四百六十六條之一第一項但書或
第二項（詳附註）所定關係之釋明文書影本。
                                  法院書記官  林  明  智
中　　　華　　　民　　　國　　九十四　　年　　　二　　　月　　　一　　　日
附註：民事訴訟法第四百六十六條之一( 第一項、第二項 )：
對於第二審判決上訴，上訴人應委任律師為訴訟代理人。但上訴人或其法定代理人具
有律師資格者，不在此限。
上訴人之配偶、三親等內之血親、二親等內之姻親，或上訴人為法人、中央或地方機
關時，其所屬專任人員具有律師資格並經法院認為適當者，亦得為第三審訴訟代理人
。
